臺灣高雄地方法院民事判決　　　　　　100年度重訴字第137號
原　　　告　吳金樹
被　　　告　陳柏年
訴訟代理人　蔡坤展律師
　　　　　　林石猛律師
複代理人　　邱基峻律師
上當事人間請求清償債務事件，經本院於民國100 年12月6 日言
詞辯論終結，判決如下：
    主      文
原告之訴駁回。
訴訟費用由原告負擔。
    事實及理由
一、原告起訴主張：被告於民國84年2 月10日邀伊為連帶保證人
    ，向訴外人高雄市仁武區農會（高雄縣市合併改制前為高雄
    縣仁武鄉農會，下稱仁武區農會）借款新臺幣（下同）1,30
    0 萬元（下稱系爭借款），伊並以自己所有坐落高雄市大社
    區○○○段第185 地號，權利範圍2800 /6770之土地（下稱
    系爭土地），分別於83年8 月24日、84年1 月26日設定最高
    限額抵押權1,200 萬元及1,560 萬元予仁武區農會，供作前
    開借款擔保。詎被告未遵期清償系爭借款本息，致系爭土地
    遭仁武區農會拍賣，仁武區農會因而獲償7,648,000 元，伊
    於清償範圍內承受仁武區農會對被告之債權，為此爰依民法
    第879 條、第749 條規定，提起本件訴訟等語。並聲明：被
    告應給付原告7,648,000 元。
二、被告則以：原告於83、84年間因需款孔急，而以自己擔任系
    爭借款保證人及物上擔保人為條件，央求伊出名向仁武區農
    會貸款供原告使用，伊始同意借名申辦系爭借款，雙方並約
    定應由原告自負借款清償責任（下稱系爭借名契約）。又伊
    於仁武區農會核撥借款後，已依原告指示將全部款項匯入原
    告指定之帳戶內，是依系爭借名契約約定，伊就系爭借款自
    不負清償責任等語置辯。並聲明：原告之訴駁回。
三、兩造不爭執事項如下：
  (一)被告於84年2 月10日以自己名義向仁武鄉農會借款1,300 萬
    元。
  (二)原告為系爭借款之連帶保證人。
  (三)原告於83年8 月24日提供系爭土地，為系爭借款設定最高限
    額抵押權1,200 萬元，存續期間自83年1 月24日起至113 年
    8 月23日止，並於83年8 月26日辦畢抵押權設定登記。原告
    另於84年1 月26日以系爭土地設定存續期間自84年1 月26日
    起至114 年1 月26日止之最高限額抵押權1,560 萬元，以擔
    保對仁武區農會之債務，並於84年1 月28日辦畢抵押權設定
    登記。
  (四)仁武區農會於91年2 月21日持本院88年7 月6 日87年度執字
    第27590 號債權憑證，聲請強制執行系爭土地，經本院以91
    年度執字第6496號清償債務強制執行事件（下稱系爭執行事
    件）受理在案，嗣由訴外人莊伯欽於92年4 月23日標得系爭
    土地，本院復於92年7 月30日、93年4 月7 日就拍賣所得價
    款實施分配，仁武區農會因而受償執行費97,902元、系爭借
    款本息7,485,796 元、64,302元，合計受償7,648,000 元。
四、本件爭執要點厥為：兩造間是否成立借名契約，由原告借用
    被告名義向仁武區農會借貸系爭借款？
  (一)查原告於83年8 月24日，曾提供系爭土地為擔保，於83年8
    月26日登記設定最高限額1,200 萬元，存續期間自83年1 月
    24日起至113 年8 月23日止之抵押權；及於84年1 月26日提
    供系爭土地、高雄市仁武區○○○段1236、1237、1238地號
    土地、灣子內段1137地號土地為共同擔保，於84年1 月28日
    登記設定最高限額1,650 萬元，存續期間自84年1 月26日起
    至114 年1 月26日止之抵押權（以下合稱系爭抵押權）予仁
    武區農會等情，為兩造所不爭執，且有83年8 月25日仁登字
    第12945 號收件之土地登記申請書、土地抵押權設定契約書
    、不動產抵押契約、及84年1 月27日仁登字第1839號收件之
    土地登記申請書、土地抵押權設定契約書、不動產抵押契約
    等影本在卷可稽（見本院卷第8 頁至21頁），堪信屬實。而
    依上開抵押權設定契約書及所附不動產抵押契約可知，系爭
    最高限額抵押權所擔保之債權範圍，包括原告對仁武區農會
    現在及將來所負之各項借款、票據、損害賠償等債務在內，
    惟並未登載現在已發生之債權，足見尚無可供擔保之債權存
    在，則原告係事先設定最高限額抵押權予仁武區農會以備將
    來貸款之用。
  (二)次查，系爭借款係於84年2 月10日，以被告為借款人，原告
    為連帶保證人並提供上開擔保，向仁武區農會借貸，以3 年
    為期，有原告提出之擔保放款借據影本乙紙為證（本院卷第
    7 頁），復為兩造所不爭執，且系爭借款繳納利息至86年7
    月10日，其後即未依約繳息，仁武區農會乃於91年2 月21日
    持本院88年7 月6 日87年度執字第27590 號債權憑證，聲請
    強制執行系爭土地，經本院以91年度執字第6496號清償債務
    強制執行事件就系爭土地實施強制執行，嗣由訴外人莊伯欽
    於92年4 月23日標得系爭土地，本院復於92年7 月30日、93
    年4 月7 日就拍賣所得價款實施分配，仁武區農會因而受償
    執行費97,902元、系爭借款本息7,485,796 元、64,302元，
    合計受償7,648,000 元等情，此有本院民事執行處函、87年
    度執字第27590 債權憑證等影本附卷可證（本院卷第7 頁、
    第34頁至第37頁），並據本院調取本院91年度執字第6496號
    清償債務強制執行卷宗查明無訛。而依仁武區農會於100 年
    3 月3 日以仁鄉農信字第1000000188號函所示：「一、本會
    貸款戶陳柏年（放款帳號：0000000000 000）於84年2 月10
    日貸放1300萬元正，並轉至其本人設於本會灣內分部活存帳
    戶中（存款帳號：00000000000000）二、貸款戶陳柏年於84
    年2 月10日貸放1300萬元，期間至86年7 月10日利息繳納方
    式均由本會灣內分部存戶吳黃阿蜜帳戶（存款帳號：000000
    00000000）中轉帳扣款繳付，惟其中84.08.16此期由本會存
    戶吳金樹君帳戶（存款帳號：00000000000000）中轉帳扣款
    繳付。」等語，有該函在卷可查（見本院卷第65頁），足認
    系爭借款放款後至未依約繳息止之期間，除其中84年8 月16
    日係由原告帳戶中轉帳扣款繳付外，餘均係由原告之配偶吳
    黃阿蜜帳戶中轉帳扣款繳付。
  (三)又查，依前揭仁武區農會函所示，系爭1,300 萬元之款項由
    仁武區農會於84年2 月10日撥入被告帳戶後，同日隨即轉出
    ，雖因年代久遠已銷毀，故無法查知轉出至何人之帳戶乙節
    ，有仁武區農會100 年5 月23日仁區農信字第1000000431號
    函附卷可按（見本院卷第86頁），然參酌證人即仁武區農會
    總幹事鄭獻清於臺灣高雄地方法院檢察署100 年度偵字第12
    26 3號案件偵查中證陳：被告有與鄉長吳進村一起來找伊，
    伊當時是說這筆錢這麼大應該有資金流向，可能是匯到對方
    兄弟或是什麼人哪裡等語（見該案不起訴處分書第3 頁），
    且證人即被告之子陳耀宗到庭證稱：原告和訴外人吳金成曾
    向被告提議由原告提供土地，被告當人頭去貸款等語（見本
    院卷第100 頁），佐以仁武區農會100 年11月1 日仁區農信
    字第10 0000078 9號函說明二：「84年2 月10日吳金成帳戶
    中有入帳一筆13 00 萬元正」，有該函及所附交易明細表附
    卷供參（見本院卷第134 頁至第136 頁），稽之被告辯稱：
    當時是原告偕同吳金成來要求伊借名給原告用，伊於仁武區
    農會核撥借款後，已依原告指示將全部款項匯入原告指定之
    戶內等語，此情與上開函文所示及證人之上開證詞互核大致
    相符，衡情系爭借款應係被告受原告指示自其帳戶轉出至原
    告之兄吳金成於仁武區農會之帳戶內無訛。
  (四)綜據上述，原告事先設定系爭最高限額抵押權予仁武區農會
    以備將來貸款之用，嗣提供該擔保而為連帶保證人向仁武區
    農會借貸系爭1,300 萬元，再於放款同日指示被告將系爭借
    款轉出至其兄吳金成帳戶，又與其配偶吳黃阿蜜繳納系爭借
    款之利息至無力繳息止，依一般常情，原告若非系爭借款之
    實際借款人，實無須既擔任連帶保證人，又以其所有之系爭
    土地供仁武區農會為系爭借款擔保，甚至與其配偶吳黃阿蜜
    自始繳納貸款利息至未無力繳息為止；反而被告既未提供擔
    保，復從未繳納貸款利息，則被告顯然並非系爭借款之實際
    借款人，系爭借款之借款人為被告名義，僅為原告借用被告
    名義貸款，兩造間對於系爭借款確實存在借名契約關係，被
    告抗辯：原告係83、84年間，因借貸額度不足，又需錢孔急
    ，央求伊出名借款供原告使用，由原告擔任連帶保證人並以
    土地供擔保乙節，應堪採信。至證人即原告配偶吳黃阿蜜固
    到庭證稱：「（問：系爭借款的經過情形是否清楚？）清楚
    。當初是被告到我家找我先生即原告借錢，我不同意借錢給
    他，還跟原告吵過很多次，原告說被告在當村長，利息他還
    得起，而且被告也有土地，不用擔心。我跟原告吵到後來不
    得已才同意借給被告。（問：來借錢時有何人在場？）只有
    我的二名兒子在場，我們有四名兒子，當時是誰在場我忘記
    了。（問：利息是何人支付？）一開始我不知道是從我的帳
    戶在扣利息，因為我先生另外有二筆的貸款，都是從我這裡
    扣利息，而且當時我也有大筆金額在來往，後來我去刷存摺
    發現金額差很多，我就問農會櫃檯的小姐，她跟我說我還有
    另外扣一條1300萬元利息，因為這樣我才知道利息是從我這
    邊扣，之後我就叫原告去找被告要，但是被告都不理，我們
    就只好一直繳利息，直到我們沒有錢可以繳利息為止。（問
    ：你從借款後至刷存摺前，期間有多久？）沒有幾個月就發
    現了。（問：你沒有幾個月就發現了，你先生向被告又要不
    到利息錢，你怎麼會願意繼續繳利息繳那麼久？）因為土地
    是我的，沒有繳會被拍賣。（問：你說原告另外有借二筆錢
    的利息是從你的戶頭扣，這二筆的土地在哪裡？）一塊在我
    們考潭村，一塊在我們隔壁村即灣內村。（問：二筆貸款金
    額多少？）與本件不相關，我不想回答。（問：你說被告曾
    經到你家借款，你看過被告幾次？）太久了，記不清楚。（
    問：被告是白天或晚上去？）都在傍晚以後去。（問：吳金
    成與原告或你有無金錢的糾紛？）跟本件應無關係。」等語
    （見本院卷第102 頁至第104 頁），然證人吳黃阿蜜若與系
    爭借款無關且未授權，仁武區農會豈有擅自使用第三人帳戶
    扣款繳付系爭借款利息之理？足見其所證有違常情，難以採
    憑，自不能為有利於原告之認定。
  (五)原告借用被告之名義向仁武區農會借得系爭1,300 萬元，兩
    造間即有借名契約存在。按借名契約屬無名契約，性質與委
    任契約類同，應類推適用民法委任之規定；依民法第546 條
    第2 項「受任人因處理委任事務，負擔必要債務者，得請求
    委任人代其清償」之規定，被告既受原告之委託，出名向仁
    武區農會借款，因此對仁武區農會負擔債務，本得請求原告
    代其向仁武區農會清償該債務，則嗣後原告未依約繳納本息
    ，致使其所提供之抵押物即系爭土地遭仁武區農會強制執行
    ，用以清償系爭借款7,648,000 元，依兩造內部之借名契約
    關係，原告自不得再向被告求償。
五、綜上所述，原告既係系爭1,300 萬元借款之實際借款人，本
    應自行負擔清償責任，不得向被告求償，原告依民法第879
    條、第749 條規定，請求被告給付7,648,000 元，即屬無據
    ，應予駁回。
六、本件事證已臻明確，兩造其餘之攻擊或防禦方法及未經援用
    之證據，經本院斟酌後，認為均不足以影響本判決之結果，
    自無逐一詳予論駁之必要，併此敘明。
七、據上論結，本件原告之訴為無理由，依民事訴訟法第78條，
    判決如主文。
中    華    民    國  100     年    12    月    20    日
                  民事第三庭  法  官  郭佳瑛
以上正本係照原本作成。
如對本判決上訴，須於判決送達後20日內向本院提出上訴狀。如
委任律師提起上訴者，應一併繳納上訴審裁判費。
中    華    民    國  100     年    12    月    20    日
                              書記官  黃琬婷